【裁判字號】    91,易,2485
【裁判日期】    920717
【裁判案由】    違反醫師法
【裁判全文】
臺灣板橋地方法院刑事判決                        九十一年度易字第二四八五號
    公  訴  人  臺灣桃園地方法院檢察署檢察官
    被      告  甲○○
    選任辯護人  董良駿
右列被告因違反醫師法案件，經檢察官提起公訴〔臺灣桃園地方法院檢察署八十七年
度偵字第一二四九四號、第一二七五八號、第一三一三六號、第一三六七０號、第一
三八九三號、第一三八九四號、第一三八九五號、第一三八九六號、第一三九三一號
、第一三九三二號、第一三九三三號、第一三九三四號、第一三九三五號、第一三九
三六號、第一三九四六號、第一三九四七號、第一三九四八號、第一三九四九號、第
一三九五０號、第一三九五一號、第一三九五二號、第一三九五三號、第一四三六三
號、第一四三六六號、第一四六五九號、第一四六六０號、第一四六六一號、第一四
七五二號、第一四七五三號、第一四八七七號、第一四八七八號、第一四八七九號、
第一四八八０號、第一四八八一號、第一五二八二號、第一五六七０號、第一五六七
二號、第一五七四二號、第一五七四三號、第一五七四四號、第一五七四五號、第一
五七四六號、第一五七四七號、第一五八六四號、第一五八六五號、第一五八六六號
、八十八年度偵字第一九六五號〕，暨移請併案審理〔臺灣桃園地方法院檢察署八十
八年度偵字第三九六六號〕，嗣經臺灣高等法院判決管轄錯誤移
等法院九十年度上訴字第一三二九號〕，本院判決如左：
    主  文
甲○○幫助未取得合法醫師資格，擅自執行醫療業務，處有期徒刑壹年陸月，緩刑伍
年，緩刑期內付保護管束。
附表編號八、九、十所示之物品，均沒收。
    事  實
壹、甲○○於民國〔下同〕六十五年間，應六十五年特種考試退除役軍人轉任衛生技
    術人員考試乙等考試公共衛生醫師考試及格，同時取得專門職業及技術人員醫師
    資格，有醫師證書，明知乙○○〔另行審結〕無合法醫師資格，竟基於幫助乙○○擅自執行醫療業務之犯意，自八十七年七月間起，受聘於乙○○所經營設址於
    臺北縣板橋市○○路○段一四七號之佑全診所擔任名義上之負責醫師，約定由甲○○每週排定時段至上開佑全診所『駐診』，以逃避衛生稽查人員之查緝，而由
    未取得合法醫師資格之乙○○為前往求診之病人，以中醫診療手段，向病人稱需
    注射營養針劑或藥浴，再為病人注射胎盤素〔每劑壹仟貳佰元〕、性腺激素〔
    H.C.G 〕或實施藥浴等方式，擅自執行醫療業務。嗣於八十七年九月九日，因查
    證丙○○偽造出生證明時發現佑全診所印章而循線查獲上情，並扣得佑全診所之
    印章肆枚、電話冊壹本、病例紀錄名冊貳本、病例表壹拾柒本〔抽樣扣取〕、許
    義南等捌拾伍人之診療紀錄、注射胎盤素紀錄貳本、記事本壹本。再於八十七年
    九月十八日，經臺北縣政府衛生局查獲，併查獲附表編號七、八、九、十所示物
    品。
貳、案經臺灣桃園地方法院檢察署檢察官自動檢舉偵查起訴，暨移請併案審理〔臺灣
    桃園地方法院檢察署八十八年度偵字第三九六六號〕，嗣經臺灣高等法院判決移
    送本院審理。
    理  由
壹、訊據被告甲○○，答辯意旨略以：〔一〕起訴之犯罪事實係無中生有；伊係佑全
    診所之負責人，案發之際，佑全診所尚未開診，但乙○○卻『偷偷』在診所內看
    診〔參見本院九十一年十月二日訊問筆錄〕。伊於案發之際尚未開業，伊未違反
    醫師法〔參見本院九十二年四月二十二日審判筆錄〕。〔二〕伊不認識丁○○、
    丙○○〔參見本院九十一年十月二十五日訊問筆錄〕。乙○○之營業場所在二樓
    ，伊〔被告甲○○〕在一樓，申請的營業場所也在一樓，貳者無關，乙○○不可
    能與伊〔被告甲○○〕一起作業；伊〔被告甲○○〕並無事實欄所示『逃避衛生
    稽查人員之查緝』等事〔參見本院九十二年六月二十六日審判筆錄〕。伊〔被告
    甲○○〕不知乙○○有無違反醫師法〔參見本院九十二年七月三日審判筆錄〕。
    〔三〕被告具合法醫師資格，僅能成立幫助犯，若認被告仍需負刑責，請姑念被
    告已近八十高齡，又胃癌纏身，予以諭知緩刑〔參見被告於九十一年十月十七日
    所具答辯狀〕。查：
    一、右揭事實，業據：〔一〕被告甲○○自陳伊係佑全診所之負責人。〔二〕丁○○供述：「〔佑全診所〕乙○○是實際負責人，他就是院長」、「〔乙○○〕沒有〔醫師執照〕。」、「〔甲○○〕他是負責醫師，他有醫師執照。
        」、「〔其他時間〕是由乙○○替人問診，....」、「我現在誠實的講，甲○○每週去一次，我每星期三、四下午去二、三個小時，我根本未在那邊看
        過病人，其他時間甲○○有無來我也不知道，乙○○是因為我有醫師資格所
        以請我去，其他時間應該也是乙○○分配甲○○去的」〔參見臺灣桃園地方
        法院檢察署八十七年度偵字第一三六七０號卷第壹宗第五八頁背面、第五九
        頁正面、第六六頁正、背面〕、「... 秀玲診所在八十五年三月十六日停業
        ，八十六年五月一日我到青民診所一直做到八十七年七月三十一日止，同年
        八月三日我到佑全診所擔任副醫師，負責醫師是甲○○，我跟甲○○都是一
        個禮拜去一、二次，難得見上一次面，事實上我跟甲○○都是去那一、二小
        時看報紙，沒有看診」、「〔你有無在佑全診所寫過病歷？〕沒有，我也從
        未替人打過胎盤素，甲○○也是一樣，平常都是去看報紙，實際上都乙○○
        在看診」、「〔何人介紹你去佑全診所上班？〕丙○○在八十七年七月底跟
        乙○○商量後，介紹我去做，因為甲○○年齡太大，原本是要我替代甲○○
        位置，由乙○○付我月薪三萬元，事實上只是相當於車馬費」〔參見臺灣桃
        園地方法院檢察署八十七年度偵字第一三六七０號卷第肆宗第一二二頁背面
        、第一二三頁正面〕。〔二〕丙○○陳述：「... 乙○○是佑全診所的經營
        者。」〔參見臺灣桃園地方法院檢察署八十七年度偵字第一三六七０號卷第
        壹宗第六二頁正面〕。〔三〕被告乙○○陳述：「〔渠〕沒有〔合法中醫師
        、西醫師執照〕」、「是〔丁○○、甲○○未在佑全診所看過病人〕」、「
        我承認我有部份執行中醫師業務。」、「我是從接手佑全診所後，才開始從
        事醫療行為，至胎盤素是透過朋友向藥品代理商買的，一劑壹仟貳佰元，約
        拾ＣＣ容量，每次打壹ＣＣ的劑量」〔參見臺灣桃園地方法院檢察署八十七
        年度偵字第一三六七０號卷第壹宗第七七頁背面、第七八頁背面、第七九頁
        正面〕，所陳述上情，互核相符，復有醫療機構查詢作業列表、異動資料〔
        附臺灣桃園地方法院檢察署八十七年度偵字第一三六七０號卷第貳宗第一六
        四頁、第一六五頁〕、被告甲○○於九十一年十月十七日狀附考試及格證書
        、醫師證書影本附本院卷、臺北縣政府八十七年九月二十三日八七北府衛三
        字第三０三二一三號函暨所附臺北縣醫政業務調查日記表、現場照片〔附臺
        灣板橋地方法院檢察署八十七年度偵字第二一七六六號卷第一頁、第二頁、
        第七頁、第十頁〕，暨附表所示物品足資佐證。
    二、查佑全診所自「八十七年七月十五日」經主管機關許可於「臺北縣板橋市○○路○段一四七號」設立，負責醫師為被告甲○○，此有醫療機構查詢作業
        列表、異動資料足參〔附臺灣桃園地方法院檢察署八十七年度偵字第一三六
        七０號卷第貳宗第一六四頁、第一六五頁〕，並未限定將右開診所設在『一
        樓』，被告以『乙○○之營業場所在二樓，伊〔被告甲○○〕在一樓，申請
        的營業場所也在一樓，貳者無關』置辯，應非實情；本案先後經貳度查獲，
        於八十七年九月十八日經臺北縣政府衛生局查獲後，被告甲○○主動到臺北
        縣政府衛生局說明，陳述受領乙○○給付壹個月參萬元薪資，被告乙○○亦
        為相同之陳述〔參見臺灣板橋地方法院檢察署八十七年度偵字第二一七六六
        號卷第五頁背面、第十一頁背面〕，苟右開診所尚未開業，壹者，被告甲○○無從受取被告乙○○給付薪資，貳者，不致於貳度查獲之際均扣得病歷資
        料，被告甲○○執伊於案發之際尚未開業，伊未違反醫師法云云置辯，亦非
        可信。
    三、按行政院衛生署為兼顧現況，於八十二年十一月十九日以衛署醫字第八二０
        七五六五六號公告不列入醫療管理之行為及相關事項如左：(1)未涉及接骨或
        交付內藥品，而以傳統之推拿方法，或使用民間習用之外敷膏藥，外敷生草
        藥或藥洗，對運動跌打損傷所為之處置行為。(2)未使用儀器，未交付或使用
        藥品，或未有侵入性，而以傳統習用之方式，對人體疾病所為之處置行為。
        如藉按摩、指壓、刮痧、腳底按摩、收驚、神符、香灰、拔罐、氣功與內功
        之功術等方式，對人體疾病所為之處置行為。前項不列入醫療管理之行為，
        除標示其項目外，依醫療法第五十九條規定，不得為醫療廣告，此有行政院
        衛生署八十七年十月十四日衛署醫字第八七０六００六九號函載明上情足參
        〔附臺灣桃園地方法院檢察署八十七年度偵字第一三六七０號卷第陸宗第二
        頁、第三頁〕；被告乙○○於病歷表記載有自訴、診斷、處置，自訴部份記
        載求診之病人主訴之不適症狀，診斷部份則記載乙○○所為之『判斷』，諸
        如『內分泌失調、子宮頸糜爛』〔參見臺灣桃園地方法院檢察署八十七年度
        偵字第一三六七０號卷第陸宗第四０頁〕等，其中處置部份包括針灸、給藥
        〔如藥浴、注射胎盤素〕等行為，均屬醫療行為，非具醫師資格不得為之，
        凡此，堪認乙○○未取得合法醫師資格而擅自執行醫療業務。
    四、查被告甲○○於本案經公訴人首次查獲之際，陳述：「有〔在佑全診所看病
        〕，我中、西醫都會。」、「〔注射胎盤素〕我有同意他〔乙○○〕... ，
        注射時他〔乙○○〕自己注射。」〔參見臺灣桃園地方法院檢察署八十七年
        度偵字第一三六七０號卷第陸宗第三六頁正、背面〕；惟如前述，扣案病歷
        表記載有自訴、診斷、處置，均係乙○○記載，病人病症之判斷、處方，亦
        係乙○○為之，被告甲○○為上項陳述，稽其意旨，應在幫助未取得合法醫
        師資格之乙○○擅自執行醫療業務；被告甲○○執前詞否認犯罪，為犯後飾
        卸之詞，不足採信。
    五、本件事證明確，被告甲○○之右開犯行，堪予認定。
貳、核被告甲○○所為，係犯刑法第三十條第一項、八十一年修正之醫師法第二十八
    條第一項前段之幫助未取得合法醫師資格，擅自執行醫療業務罪。公訴人認被告
    與乙○○係犯未取得合法醫師資格，擅自執行醫療業務罪之『共同正犯』，尚有
    未洽。移請併案審理之臺灣桃園地方法院檢察署八十八年度偵字第三九六六號，
    與起訴部份為同一事實，為起訴效力所及，本院自得併予審究。被告於行為後，
    醫師法業於九十一年一月十六日經  總統以〔九一〕華總一義字第０九一０００
    ０七五二０號令修正公布全文四十三條，並自公布日起施行，比較修正前後醫師
    法第二十八條之規定，以修正前之法令有利於被告，即應適用修正前即八十一年
    修正之醫師法第二十八條之規定。爰審酌被告犯罪之動機、目的、手段、所致之
    危害，暨犯罪後態度等一切情狀，量處如主文所示之刑。又被告未曾受有期徒刑
    以上刑之宣告，此有臺灣高等法院被告全國前案紀錄表在卷足參，經此科刑教訓
    ，當知警惕，信無再犯之虞，併被告年近八十高齡，業據本院訊明其年籍，因認
    所宣告之刑，以暫不執行為當，併予宣告緩刑，用啟自新；末查，被告身為合法
    醫師，卻幫助未具合法醫師資格之乙○○擅自執行醫療業務，顯嚴重錯解醫師之
    職務，爰併諭知於緩刑期內付保護管束，俾觀護人予以適當之指導，冀正其心、
    端其行。
參、臺北縣政府衛生局於八十七年九月十八日查獲本案時，併同查獲附表編號七至十
    所示物品，此有臺北縣政府八十七年九月二十三日八七北府衛三字第三０三二一
    三號函暨所附臺北縣醫政業務調查日記表、現場照片〔附臺灣板橋地方法院檢察
    署八十七年度偵字第二一七六六號卷第一頁、第二頁、第七頁、第十頁〕足參。
    附表編號一至七所示物品，為被告乙○○所有供其犯未取得合法醫師資格，擅自
    執行醫療業務罪所用之物，不依附於所處被告甲○○之主刑諭知沒收；至附表編
    號八至十所示藥械，依八十一年修正之醫師法第二十八條第一項前段之規定，諭
    知沒收。
據上論斷，應依刑事訴訟法第二百九十九條第一項前段，八十一年修正之醫師法第二
十八條第一項前段，刑法第二條第一項但書、第十一條前段、第三十條第一項前段、
第七十四條第一款、第九十三條第一項，判決如主文。
本案經檢察官壽勤偉到庭執行職務。
中      華      民      國      九十二      年    七    月    十七      日
                                  臺灣板橋地方法院刑事第五庭
                                          法  官  陳  福  來
右正本證明與原本無異。
如不服本判決，應於判決送達後十日內，向本院提出上訴狀。
                                          書記官  林  兆  嘉
中      華      民      國      九十二      年    七    月    三十一    日
附表：
┌──┬─────────┬────┬────┬────────────┐
│編號│品              名│數    量│查獲日期│備                    註│
├──┼─────────┼────┼────┼────────────┤
│一  │佑全診所之印章    │肆枚    │87/09/09│                        │
├──┼─────────┼────┤        │                        │
│二  │電話冊            │壹本    │        │                        │
├──┼─────────┼────┤        │                        │
│三  │病例紀錄名冊      │貳本    │        │                        │
├──┼─────────┼────┤        │                        │
│四  │病例表            │壹拾柒本│        │                        │
├──┼─────────┼────┤        │                        │
│五  │注射胎盤素紀錄    │貳本    │        │                        │
├──┼─────────┼────┤        │                        │
│五  │許義南等捌拾伍人之│〔如品名│        │                        │
│    │診療紀錄          │欄〕    │        │                        │
├──┼─────────┼────┤        │                        │
│六  │記事本            │壹本    │        │                        │
│    │                  │        │        │                        │
├──┼─────────┼────┼────┼────────────┤
│七  │陳林碧玉等參人之診│〔如品名│87/09/18│附臺灣板橋地方法院檢察署│
│    │療紀錄            │欄〕    │        │八十七年度偵字第二一七六│
│    │                  │        │        │六號卷第十六頁至第十九頁│
├──┼─────────┼────┤        ├────────────┤
│八  │遠紅外線機        │壹台    │        │                        │
├──┼─────────┼────┤        ├────────────┤
│九  │藥浴蒸氣機        │壹台    │        │                        │
├──┼─────────┼────┤        ├────────────┤
│十  │各式針劑及注射器  │壹批    │        │如臺灣板橋地方法院檢察署│
│    │                  │        │        │八十七年度偵字第二一七六│
│    │                  │        │        │六號卷第十頁上楨照片所示│
└──┴─────────┴────┴────┴────────────┘
附論罪科刑依據之法條：
八十一年修正之醫師法第二十八條
未取得合法醫師資格，擅自執行醫療業務者，處一年以上三年以下有期徒刑，得併科
新台幣三萬元以上十五萬元以下罰金，其所使用之藥械沒收之。但合於左列情形之一
者，不在此限：
一、在中央衛生主管機關認可之醫院，於醫師指導下實習之國內醫學院、校學生或畢
    業生。
二、在醫療機構於醫師指示下之護士、助產士或其他醫事人員。
三、合於第十一條第一項但書規定者。
四、臨時施行急救者。
犯前項之罪因而致人傷害或死亡者，應依刑法加重其至二分之一，並負損害賠償之責
。


司法院資訊處製作；財團法人民間司法改革基金會備份。
